臺灣高等法院臺南分院刑事裁定
110年度毒抗字第215號
抗  告  人  
即  被  告  甲○○



上列抗告人因聲請強制戒治案件，不服臺灣臺南地方法院中華民
國110年3月4日裁定(110年度毒聲字第175號)，提起抗告，本院
裁定如下：
    主  文
原裁定撤銷。
檢察官之聲請駁回。
    理  由
一、原裁定意旨略以：抗告人即被告甲○○因施用第一級毒品案件
    ，經依原審109年度毒聲字第319號裁定令入法務部○○○○○○○○
    附設勒戒處所觀察、勒戒後，認有繼續施用毒品之傾向，有
    該所民國110年2月23日高戒所衛字第11010000940號函附之
    有無繼續施用毒品傾向評估名冊、證明書及有無繼續施用毒
    品傾向評估標準紀錄表各1份附卷可稽，檢察官依毒品危害
    防制條例第20條第2項之規定，聲請裁定令被告入戒治處所
    強制戒治，於法並無不合，應依毒品危害防制條例第20條第
    2項之規定，裁定被告令入戒治處所強制戒治，其期間為6個
    月以上，至無繼續強制戒治之必要為止，但最長不得逾1年
    。
二、本件抗告意旨略以：抗告人即被告甲○○（下稱被告）因犯施
    用毒品罪經原審裁定送戒治處所觀察、勒戒後，認有繼續施
    用毒品傾向復經裁定令入戒治處所強制戒治，㈠被告請求依
    據新修正毒品危害防制條例所採「治療勝於處罰」、「醫療
    先於司法」之刑事政策，及同條例第24條附命戒癮治療緩起
    訴處遇，以機構外之社區戒癮治療為主，機構內之戒癮治療
    為輔，僅以不願參與社區外之戒癮治療或治療無效者，始以
    監禁為最後手段。㈡又防制毒品危害，維護國民身心健康，
    為毒品危害防制條例之立法目的，其立法及刑事政策之憲法
    指導依據，源自憲法保障人民的最低生存權與國民健康，及
    憲法第157條、增修條文第10條第8項之社會福利國基本國策
    ，所揭示國家應重視積極維護國民身心健康之國家義務。而
    本次修正之毒品危害防制條例第20條、第23條、第24條等條
    文中，有關對施用毒品之病患性犯人，所定由檢察官聲請法
    院為觀察、勒戒或強制戒治裁定之保安處分程序及檢察官為
    「附命緩起訴」之處遇措施，亦屬憲法誡命下，為保障人身
    自由、生存權、健康權等基本人權，由國家在資源許可之範
    圍內，積極維護國民身心健康之具體化作為，以善盡國家維
    護國民身心健康之最低限度保護義務。㈢被告於觸犯施用毒
    品罪之前，曾自行赴醫院請求治療戒除毒癮，有就醫紀錄可
    證（如聲請狀附件彰化二林基督教醫院診療記錄31張），依
    毒品危害防制條例第21條之規定，亦應由檢察官為不起訴處
    分，是被告聲請至機構外接受戒癮治療，執法者應審視評估
    是否給予被告機會，方符合修正毒品危害防制條例之修法目
    的，並非完全依檢察官之聲請而裁定，依現行修法施行後之
    毒品危害防制條例與憲法保障人民之最低生存權、國民健康
    、社會福利國基本國策，與強調於機構外社區戒癮治療優於
    機構內戒癮治療等，如若已於機構內接受治療戒除毒癮者，
    自願接受或申請於機構外接受治療戒除毒癮者，理應依修法
    後之新現行國家維護人民利益與福利及憲法、刑法、司法之
    各項政策為前提予以施行，而並非一味為求作業執行與便宜
    行事，對外統稱為病人、對內施行犯人之管理，捨棄憲法保
    障人民社會福利基本國策於不顧，一概將施用毒品者予以裁
    定觀察、勒戒與強制戒治之處置，委實不妥，更悖離修法後
    之立法精神，被告懇請鈞院詳予審核，裁定將原裁定撤銷，
    改裁定准予被告於機構外繼續接受戒除毒癮治療，始為適法
    等語。
三、按觀察、勒戒後，檢察官或少年法院（地方法院少年法庭）
    依據勒戒處所之陳報，認受觀察、勒戒人無繼續施用毒品傾
    向者，應即釋放，並為不起訴之處分或不付審理之裁定；認
    受觀察、勒戒人有繼續施用毒品傾向者，檢察官應聲請法院
    裁定或由少年法院（地方法院少年法庭）裁定令入戒治處所
    強制戒治，其期間為6個月以上，至無繼續強制戒治之必要
    為止，但最長不得逾1年，毒品危害防制條例第20條第2項定
    有明文。次按勒戒處所應注意觀察受觀察、勒戒人在所情形
    ，經醫師研判其有或無繼續施用毒品傾向後，至遲應於觀察
    、勒戒期滿之15日前，陳報該管檢察官或少年法院（庭），
    觀察勒戒處分執行條例第8條第1項亦定有明文。依據上開規
    定，受觀察、勒戒人有無繼續施用毒品之傾向，係由醫師研
    判。而關於有無繼續施用毒品傾向之評估標準，法務部已於
    110年3月26日以法矯字第11006001760號函修正頒布「有無
    繼續施用毒品傾向評估標準紀錄表」、「有無繼續施用毒品
    傾向評估標準評分說明手冊」。而被告有無「繼續施用毒品
    傾向」，係依具體個案之臨床實務及相關事證等情綜合判定
    ，有其相當之專業依據及標準，且涉及專門醫學，又衡酌強
    制戒治之目的，係為協助施用毒品者戒斷毒品之心癮及身癮
    所為之一種保安處分類型，該評估標準係將與判斷有無繼續
    施用傾向之相關因素加以列舉及量化，適用於每一位受觀察
    、勒戒處分之人，具一致性、普遍性、客觀性，以利執法者
    判定受勒戒人有無繼續施用毒品傾向。
四、經查： 　
  ㈠毒品危害防制條例第20條之規定業經總統以109年1月15日華
    總一義字第10900004091號令修正公布，自同年7月15日起生
    效施行，惟本條第2項並未經修正，並無比較新舊法之問題
    ，先予說明。
  ㈡被告於執行觀察、勒戒期間，經法務部○○○○○○○○附設勒戒處
    所評定結果，固曾認為被告總分為109分，有繼續施用傾向
    ，有法務部○○○○○○○○110年2月23日高戒所衛字第1101000094
    0號函暨「有無繼續施用毒品傾向證明書」及「有無繼續施
    用毒品傾向評估標準紀錄表」在卷可稽（見臺灣臺南地方檢
    察署109年度毒偵字第2546號卷）。惟依法務部於110年3月2
    6日修正評估標準調整後，因其「前科紀錄與行為表現」項
    下之「毒品犯罪相關司法紀錄」及「其他相關犯罪紀錄」之
    評估標準修正，有法務部110年3月26日以法矯字第11006001
    760號函修正頒布「有無繼續施用毒品傾向評估標準紀錄表
    」、「有無繼續施用毒品傾向評估標準評分說明手冊」存卷
    可查。依上開修正後評估標準重新計算被告之總分，被告總
    分為49分，並未達60分，而應評定為「無繼續施用毒品傾向
    」，有法務部○○○○○○○○附設勒戒處所110年3月30日高戒所衛
    字第11010001890號函檢附重新評定之「有無繼續施用毒品
    傾向證明書」及「有無繼續施用毒品傾向評估標準紀錄表」
    附卷可憑。是依被告上開評估標準紀錄表，自難認被告有繼
    續施用毒品傾向，從而檢察官以110年3月26日修正前之評分
    標準認為被告有繼續施用傾向，尚非妥適，應予駁回。至被
    告前述抗告所指雖非有理由，原審有上述「未及審酌」前開
    修正後之評分標準逕裁准檢察官之聲請，即無可維持，應由
    本院予以撤銷。又因本件聲請之瑕疵已無從補正，為免發回
    原審重新裁定徒增司法資源之浪費，爰由本院自為裁定如主
    文第2項所示。
據上論斷，應依刑事訴訟法第413條，裁定如主文。
中　　華　　民　　國　　110 　年　　4 　　月　　1 　　日
                  刑事第二庭    審判長法  官  陳顯榮
                                      法  官  陳弘能
                                      法  官  黃裕堯
以上正本證明與原本無異。
不得再抗告。
                                      書記官  蔡孟芬
中　　華　　民　　國　　110 　年　　4 　　月　　1 　　日